臺灣板橋地方法院民事判決　　　　　　　96年度簡上字第33號
上　訴　人　丙○○
被上訴人　　行政院國軍退除役官兵輔導委員會板橋榮譽國民之
　　　　　　家
兼上一人
法定代理人　甲○○
兼共同
訴訟代理人　乙○○
上列三人
共　　　同
訴訟代理人　范宗熙律師
上列當事人間請求侵權行為損害賠償事件，上訴人對於中華民國
95年12月29日本院板橋簡易庭95年板簡字第7264號第一審判決提
起上訴，經本院於95年8月14日言詞辯論終結，判決如下：
    主  文
上訴駁回。
第二審訴訟費用由上訴人負擔。
    事實及理由
一、本件上訴人起訴主張：訴外人鄢國珍（下稱債務人）為被上
    訴人行政院國軍退除役官兵輔導委員會板橋榮譽國民之家（
    下稱板橋榮家）奉准前往大陸定居之榮民，積欠上訴人新臺
    幣（下同）141,842 元，並經鈞院94年度板簡字第364 號判
    決債務人應如數給付確定。被上訴人甲○○為被上訴人板橋
    榮家之法定代理人，被上訴人乙○○則為被上訴人板橋榮家
    任用或僱用之本事件承辦人員。查債務人在被上訴人板橋榮
    家每月可領取榮民給與13,550元，上訴人乃依強制執行法第
    115 條規定，聲請鈞院就債務人對第三人（即被上訴人板橋
    榮家）之金錢債權為強制執行，並蒙鈞院民事執行處核發板
    院通94執地字第27177 號執行命令函，命禁止債務人於債權
    金額範圍內，收取對第三人（即被上訴人板橋榮家）之債權
    或為其他處分，第三人亦不得對債務人清償。被上訴人板橋
    榮家接獲上述執行命令後，於民國（下同）94年8 月24日具
    狀聲明異議，略以：「債務人對於第三人之債權，係維持債
    務人及其共同親屬生活所必須者，不得強制執行」云云，但
    旋為鈞院民事執行處以裁定駁回其聲明及聲請。被上訴人板
    橋榮家不服該裁定而提起抗告於臺灣高等法院，嗣經臺灣高
    等法院審理後駁回，並已確定。上訴人即狀請原執行法院，
    就上述債務人對第三人（即被上訴人板橋榮家）之債權繼續
    執行；惟被上訴人板橋榮家突然於95年10月13日以板榮輔字
    第09550006329 號函告執行法院謂：「債務人鄢國珍子鄢春
    生於95年10月9 日上午9 時30分來電告知本家，說明鄢國珍
    已於95年9 月25日上午11時亡故，已轉知寄送死亡公證書憑
    辦除戶（名）並依規定自95年10月1 日起停止安置與停發就
    養給與，現因債務人鄢國珍亡故本家已無可供執行之債權，
    特予函告註銷給付報酬」云云。上述鈞院於94年8 月15日以
    板院通94執地字第27177 號行文被上訴人，告以禁止債務人
    收取對第三人（即被上訴人板橋榮家）之債權或為其他處分
    ，第三人亦不得對債務人清償，並已經合法送達被上訴人。
    詎被上訴人板橋榮家於提起第三人異議之訴期間，於尚未獲
    得勝負裁定確定前，明知該執行命令未經執行法院撤銷不得
    對債務人清償，竟仍違背執行法院命令，擅將債務人自執行
    命令至今每月13,350元之金錢債權，向債務人清償收訖完畢
    。今債務人於大陸已死亡，以致上訴人無法收取債務人在被
    上訴人處已扣押之金錢債權，亦由於被上訴人此項共同侵權
    行為，嚴重違法且侵害上訴人已判決確定且已命令扣押之債
    權，爰依民法第184 條至188 條之規定，訴請被上訴人應連
    帶賠償上訴人之全部損害。並聲明：求為判決：被告應連帶
    給付136, 792元及自94年2 月22日起，及訴訟費用5,050 元
    自94年10月1 日起，均至清償日止按年息5%計算之利息，暨
    執行費1,131 元。原審為上訴人敗訴之判決，上訴人不服，
    提起上訴，並聲明：（一）原判決廢棄。（二）被上訴人應
    連帶給付上訴人142,973 元，及自94年2 月2 日起至清償日
    止，按週年利率5%計算之利息。
二、被上訴人則以：
 (一)上訴人與訴外人鄢國珍之債權債務關係，因兩造所述有出
     入，屬私人問題，被上訴人並不知情且未介入。被上訴人
     板橋榮家於接獲鈞院執行命令時，均依規定程式辦理，過
     程如下：
    (1)自94年8 月15日起接獲鈞院板院通94執地字第27177 號執
      行命令時即依說明3項提出聲明異議。
    (2)聲明異議理由係依據行政院國軍退除役官兵輔導委員會函
      規定，被上訴人板橋榮家所發給之給付係就養金，應以強
      制執行法第122 條之意旨，提出聲明異議，狀請法院查明
      事實，依法撤銷原處分。
    (3)上訴人於95年8 月7 日至鈞院板橋簡易庭起訴請求被上訴
      人板橋榮家應依上開執行命令如數給付，至94年10月12日
      判決原告之訴駁回，訴訟費用由原告負擔。
    (4)鈞院民事執行處94年9 月19日板院通94執他字第27177 號
      函通知被上訴人板橋榮家派員於94年10月6 日至他股應訊
      ，結果告知待鈞院簡易庭判決結果如何再行審理。
    (5)94年10月12日鈞院簡易庭判決結果被上訴人板橋榮家於94
      年10月20日以板榮輔字第0940008057號函送鈞院民事庭參
      處。
    (6)上訴人於94年9 月29日鈞院簡易庭敗訴後，即於94年10月
      20日提起上訴，於95年3 月24日鈞院民事判決駁回原告之
      上訴及追加之訴，訴訟費用由原告負擔。
    (7)95年2 月9 日鈞院板院輔94執字第27177 號執行命令，被
      上訴人板橋榮家依命令說明5 項於95年2 月15日提出聲明
      異議，並註明若判決確定須自95年7 月起每次扣繳6 個月
      至清償為止‧‧‧。但本案於95年7 月被上訴人板橋榮家
      發放95年7 至12月份就養金時，仍未判決，以致被上訴人
      板橋榮家依作業規定續發鄢員救養金。
    (8)95年4 月3 日函送鈞院民事執行處申請撤銷執行命令，惟
      上訴人提抗告送臺灣高等法院審理。
    (9)95年4 月28日臺灣高等法院院信千字第0950004783號函請
      被上訴人板橋榮家提供債務人申請就養金之聲請、核發依
      據及撥款情形，被上訴人板橋榮家均予詳實說明，並於95
      年5月16日以板榮輔字第0950003044號函送該院審處。
    (10)臺灣高等法院95年7 月26日民事裁定駁回被上訴人板橋榮
      家之抗告，並由被上訴人板橋榮家負擔抗告費用且不得再
      抗告。被上訴人板橋榮家即據此裁定於95年8 月10日以板
      榮輔字第0950 005017 號函送鈞院執行處告知說明債務人
      就養金已匯寄至95年12月份，若需扣繳則須自96年元月起
      辦理。鈞院民事執行處95年9 月21日通知被上訴人板橋榮
      家95年9 月29日到庭應訊告知，俟確定扣款方式後辦理。
 (二)被上訴人靜候法院扣款執行命令時，於95年10月9 日接獲
     債務人之子鄢春生電話告知其父已於95年9 月25日亡故。
     被上訴人板橋榮家即於95年10月13日以板榮輔字第0950006
     299 號函陳鈞院執行處，函告被上訴人板橋榮家已無可供
     執行之債權，請註銷給付報酬。因債務人子鄢春生於95年
     11月6 日隨函所寄之死亡診斷證明未經公證，被上訴人板
     橋榮家即於95年11月27日以板榮輔字第0950007322號函請
     財團法人海峽交流基金會查證，經該會於95年12月1 日以
     海隆（法）字第0950042066-2號函查在案。被上訴人自95
     年8 月15日接受執行命令後均遵照相關程式規定辦理，期
     間由於尚未判決確定，且審理期間亦有原告之訴被駁回、
     被上訴人板橋榮家聲請撤銷執行之情，以致被上訴人板橋
     榮家於債務人完成年度指紋驗證後即匯寄就養金。此情已
     於庭訊或文件中說明，且各該執行命令或裁定書中未有註
     明要求被上訴人板橋榮家先行扣繳之規定，以致被上訴人
     板橋榮家仍依現行作業規定發給給付，綜上，被告並無侵
     權行為可言等語置辯。併為答辯聲明︰上訴駁回。
三、本院之判斷：
 (一)上訴人起訴主張﹕因訴外人鄢國珍積欠上訴人債務，經本
     院判決訴外人鄢國珍應給付141,842 元確定。因訴外人鄢
     國珍在被上訴人板橋榮家每月可領取榮民給與13,550元，
     上訴人乃依強制執行法第115 條規定，聲請本院就債務人
     對第三人（即被上訴人板橋榮家）之金錢債權為強制執行
     ，經本院民事執行處核發執行命令函，命禁止債務人於債
     權金額範圍內，收取對第三人（即被上訴人板橋榮家）之
     債權或為其他處分，第三人亦不得對債務人清償。被上訴
     人板橋榮家接獲上述執行命令後，卻於具狀聲明異議，略
     以：「債務人對於第三人之債權，係維持債務人及其共同
     親屬生活所必須者，不得強制執行」云云，經本院及臺灣
     高等法院，駁回聲明異議確定在案。上訴人即聲請本院繼
     續執行。被上訴人板橋榮家明知該執行命令未經執行法院
     撤銷不得對債務人清償，竟仍違背執行法院命令，擅將債
     務人自執行命令至今每月13350 元之金錢債權，向債務人
     清償收訖完畢。嗣被上訴人板橋榮家突於95年10月13日以
     板榮輔字第09550006329 號函告執行法院謂：「債務人鄢
     國珍已於95年9 月25日上午11時亡故，並自95年10月1 日
     起停止安置與停發就養給與，已無可供執行之債權。」等
     情，致上訴人無法收取訴外人鄢國珍在被上訴人處已扣押
     之金錢債權乙節，固據提出本院94年度板簡字第364 號宣
     示判決筆錄暨確定證明書、本院94年度板聲字第62號民事
     裁定暨民事裁定確定證明書、訴訟費用收納收據、本院執
     行命令（板院通94執地字第2717 7號、板院輔94執地字第
     27177 號）、本院94年度執字第27177 號民事裁定、臺灣
     高等法院95年度抗字第544 號民事裁定、扣押薪資債權陳
     報或聲明異議狀、行政院國軍退除役官兵輔導委員會板橋
     榮譽國民之家板榮輔字第0950006299號函等件影本乙份等
     件為證，被上訴人亦不否認上情，是上訴人此部分之主張
     堪信為實在；惟原告另主張：被上訴人板橋榮家上開聲明
     異議及於本院核發扣押命令後仍向訴外人鄢國珍為給付，
     係侵權行為云云，然為被上訴人所否認，並以前詞置辯。
 (二)按民法第184 條第1 項前段規定之因侵權行為所發生之損
     害賠償請求權，以有故意或過失不法侵害他人權利為其成
     立要件。而所謂「不法」，係指侵害行為違反法律強制或
     禁止規定之謂，再按「權利之行使，不得違反公共利益，
     或以損害他人為主要目的。行使權利，履行義務，應依誠
     實及信用方法」，民法第148 條亦著有規定。是依此規定
     之反面解釋，權利之行使，若不違反公共利益，或以損害
     他人為主要目的，縱加損害於他人，亦不負侵權行為損害
     賠償責任，但若以損害他人為主要目的，即屬權利濫用而
     為不法行為。經查：訴外人鄢國珍為被上訴人板橋榮家奉
     准前往大陸定居之榮民，在被上訴人板橋榮家每月可領取
     榮民給與13,550元乙節，此為兩造所不爭，因上訴人聲請
     強制執行訴外人鄢國珍對被上訴人板橋榮家之上開債權，
     被上訴人板橋榮家於收受本院民事執行處核發板院通94執
     地字第27177 號執行命令函，禁止訴外人鄢國珍於債權金
     額範圍內，收取對第三人（即被上訴人板橋榮家）之債權
     或為其他處分，第三人（即被上訴人板橋榮家）亦不得對
     債務人清償之執行命令後，因行政院國軍退除役官兵輔導
     委員會曾於89年12月29日函告臺北縣榮民服務處及各安養
     、服務機構，內容略以：「查政府安置榮民就養，係以戰
     （公）傷殘無謀生能力，或早年無給退除及支領1 次退伍
     金，年滿61足歲，生活無著之退除役官兵為主要對像，每
     月所發給之就養給與係屬生活補助性質，並非每一退除役
     官兵普遍應享之權利，…，貴處爾後凡接獲法院強制執行
     命令時，應於命令送達翌日起10日內，參考強制執行法第
     122 條之意旨，提出聲明異議，狀請法院查明事實，依法
     撤銷原處分，以維當事人權益。」等情，乃於94年8 月24
     日以具狀聲明異議及聲請撤銷執行命令，理由略以：「債
     務人對於第三人之債權，係維持債務人及其共同親屬生活
     所必須者，不得強制執行」，有執行命令及聲明異議狀等
     件附於本院94年度執字第27177 號執行卷可佐，雖被上訴
     人板橋榮家本院上開聲明異議及聲請經本院駁回，被上訴
     人板橋榮家不服提起抗告，復經臺灣高等法院駁回抗告確
     定在案，惟「當事人或利害關係人，對於執行法院強制執
     行之命令，或對於執行法官、書記官、執達員實施強制執
     行之方法，強制執行時應遵守之程式，或其他侵害利益之
     情事，得於強制執行程式終結前，為聲請或聲明異議。但
     強制執行不因而停止。」，即當事人或利害關係人之聲請
     及聲明異議權為強制執行法第12條第1 項所明定，則當事
     人或利害關係人之聲請及聲明異議既為法律明文所設，被
     上訴人板橋榮家復因依上級機關（即行政院國軍退除役官
     兵輔導委員會）89年12月29日函示內容對扣押就養給與之
     執行命令聲明異議及聲請撤銷執行命令，係法律所賦予訴
     訟權之行使，復於維護權益有其必要，自應認此係正當權
     利之行使，且上訴人又未能舉證被上訴人板橋榮家之聲請
     撤銷執行命令及聲明異議係以損害上訴人為其主要目的，
     而屬權利濫用之不法行為，揆諸上前開說明，縱致上訴人
     有所損害，被上訴人板橋榮家亦不負侵權行為損害賠償責
     任甚明。
 (三)次按，「扣押命令對於債務人及第三人之效力，依強制執
     行法第115 條第1 項規定，係禁止執行債務人收取對於第
     三人之金錢債權或為其他處分，並禁止第三人向執行債務
     人清償。執行債務人或第三人如有違反，對於執行債權人
     不生效力。若執行債務人或第三人為有礙執行效果之行為
     ，類推適用同法第51條第2 項之規定，對於執行債權人自
     不生效力」，最高法院94年度台上字第1719號判決意旨可
     資參照。是以第三人如有違反扣押命令任意向執行債務人
     清償之情事時，對於執行債權人不生效力。復查：被上訴
     人板橋榮家於收受本院94年8 月15日板院通94執地字第271
     77號之扣押命令後，仍於95年7 月間發放訴外人鄢國珍95
     年7 至12月份之就養金乙節，此經被上訴人板橋榮家自承
     在卷（參見95年12月28日所具之答辯狀，附於原審卷第36
     頁），被上訴人板橋榮家上開清償行為自已違反本院94年8
     月15日扣押命令之效力。揆諸上開說明，對於執行債權人
     自不生效力。故被上訴人不得以其清償對抗執行債權人（
     即上訴人），執行法院仍應就訴外人鄢國珍對被上訴人板
     橋榮家已發生之就養金債權（即被上訴人板橋榮家收受扣
     押命令至訴外人鄢國珍死亡前可以領取之部分）執行，上
     訴人之權利並未受侵害。是上訴人依侵權行為規定，請求
     被上訴人板橋榮家按債權比例可分得之金額賠償並計付遲
     延利息，於法無據。
四、綜上所述，被上訴人板橋榮家聲請撤銷執行命令及聲明異議
    為正當權利之行使，上訴人復未舉證被上訴人上開行為係以
    損害其為主要目的，而屬權利濫用之不法行為，且被上訴人
    板橋榮家上開清償行為縱有違反本院94年8 月15日扣押命令
    效力之情事，因對執行債權人（即上訴人）不生效力，上訴
    人之權利並未受侵害，被上訴人板橋榮家之上開行為既未構
    成侵權行為，則被上訴人甲○○、乙○○即無與被上訴人板
    橋榮家共同為侵權行為之可能。從而，上訴人主張依民法第
    184 條至第188 條侵權行為損害賠償之規定，請求被上訴人
    應連帶賠償136,792 元及自94年2 月22日起，及訴訟費用5,
    050 元自94年10月1 日起，均至清償日止按年息5%計算之利
    息，暨執行費1,131 元，即無理由，不應准許。原審為上訴
    人敗訴之判決，上訴意旨猶執陳詞指摘原判決不當，求予廢
    棄改判，為無理由，應予駁回。
五、本案事證已臻明確，兩造其餘主張陳述及所提之證據，經審
    究後認無礙勝負之判斷，爰不一一論列，附此敘明。
六、據上論結，本件上訴為無理由，依民事訴訟法第436 條之1
    第3項、第449條第1項、第78條，判決如主文。
中　　華　　民　　國　　96　　年　　8 　　月　　28　　日
                  民事第二庭  審判長法  官　梁 宏 哲
                                    法  官　鍾 啟 煌
                                    法  官　潘 長 生
以上正本證明與原本無異。
本件不得上訴。
中　　華　　民　　國　　96　　年　　8 　　月　　28　　日
                                    書記官　許 清 琳
